【裁判字號】    98,上,914
【裁判日期】    990923
【裁判案由】    所有權移轉登記
【裁判全文】
臺灣高等法院民事判決                   98年度上字第914號
上  訴  人  乙○○
訴訟代理人  林東乾律師
複  代理人  丁○○
複  代理人  邵  華律師
被 上 訴人  行政院國軍退除役官兵輔導委員會臺北縣榮民服務
            處即羅昌錫之遺產管理人
法定代理人  甲○○
訴訟代理人  戊○○
上列當事人間所有權移轉登記事件，上訴人對於中華民國98年7
月31日臺灣臺北地方法院97年度訴字第4931號第一審判決提起上
訴，本院於99年9月8日言詞辯論終結，判決如下：
    主  文
上訴駁回。
第二審訴訟費用由上訴人負擔。
    事實及理由
一、被上訴人法定代理人原為郭建忠，嗣變更為甲○○，並經甲
    ○○具狀聲明承受訴訟，有行政院國軍退除役官兵輔導委員
    會令、民事聲明承受訴訟狀可憑（見本院卷第135-137頁）
    ，核與法相符，應予准許。
二、上訴人主張：上訴人於民國（下同）89年10月1日與訴外人
    丙○○即羅昌錫代理人簽訂房地買賣契約（下稱系爭買賣契
    約），以新臺幣（下同）450萬元購買如附表之土地及建物
    （下稱系爭房地），價金由上訴人於簽約時先行支付250萬
    元，尾款200萬元則於羅昌錫將系爭房地所有權登記為上訴
    人後10日內辦妥銀行貸款以為支付，然羅昌錫因病於90年11
    月3日在大陸死亡，且在臺灣亦無繼承人，依臺灣地區與大
    陸地區人民關係條例第68條第1項規定，由被上訴人為法定
    遺產管理人，並向法院聲請對繼承人、債權人及受遺贈人為
    公示催告，上訴人於該公示催告95年6月13日屆滿後，向被
    上訴人請求移轉登記系爭房地所有權遭拒，起訴請求亦經原
    法院96年1月24日95年度訴字第8853號判決、本院96年9月19
    日96年度上字第215號判決、最高法院96年12月13日96年度
    台上字第2785號裁定（下稱前案確定判決），以承辦單位依
    法令規定尚未准許可以移轉系爭房地所有權，該買賣契約所
    附停止條件尚未成就，上訴人請求被上訴人移轉系爭房地所
    有權之權利尚未生效為由予以駁回確定，嗣承辦單位即空軍
    總司令部不再拒交系爭房地所有權狀，並同意被上訴人於97
    年1月間登記為系爭房地管理者，前揭停止條件因而成就，
    被上訴人依系爭買賣契約即負有將系爭房地所有權移轉登記
    於上訴人之義務，詎被上訴人經請求仍拒不履行，爰依系爭
    買賣法律關係，求為命被上訴人應將其管理羅昌錫所有如附
    表之土地及建物所有權移轉登記於上訴人之判決（原審判決
    上訴人敗訴，上訴人不服提起上訴）。並上訴聲明：(一)原判
    決廢棄。(二)被上訴人應將其管理羅昌錫所有如附表之土地及
    建物所有權移轉登記於上訴人。
三、被上訴人則以：上訴人所提系爭房地出售之授權書（下稱系
    爭授權書）、系爭買賣契約書、房地租賃契約書、借款契約
    書等因屬私文書，上訴人應就其為真正負舉證責任；惟上訴
    人雖主張系爭房地由羅昌錫出具系爭授權書授權丙○○出售
    於上訴人，系爭授權書及買賣契約書均蓋用羅昌錫印鑑章，
    並附羅昌錫印鑑證明，然經被上訴人比對戶政機關提供之羅
    昌錫印鑑登記申請書及印鑑證明申請書，確認該申請書上之
    簽名與系爭授權書上之簽名不符，上訴人訴訟代理人亦承認
    非羅昌錫本人親自簽名，核與系爭授權書所載：「茲證明前
    列授權書事項確經授權人羅昌錫之審閱，並同意後親自簽名
    ，實屬無誤。」不符，其授權即有可疑，況與該印鑑證明相
    同之印鑑章，經羅昌錫留用於其在郵局帳號000000-0-00000
    0-0號之存簿內，而該帳戶於羅昌錫出境期間仍有存提款情
    形，證明該印鑑章為他人持有；又上訴人主張於系爭房地買
    賣簽約時先行支付250萬元價金，惟未提相關簽收資料，無
    法證明上訴人已將上述250萬元價金交付丙○○，更無法證
    明丙○○有將該部分價金轉交羅昌錫，而羅昌錫郵局帳號00
    0000-0-000000-0號之存簿於89年10月1日亦無相關款項匯入
    ，丙○○亦拒絕出庭做證，上訴人並未證明交付該部分價金
    ，被上訴人亦得依民法第369條及第264條第1項規定主張同
    時履行抗辯；另上訴人提出羅昌錫繼承人羅由豫、羅由瑞所
    出具經合法公證及認證之委託書，委由丙○○處理羅昌錫在
    臺房屋產權及其他所有遺產繼承乙事，係因羅昌錫於90年11
    月3日亡故於四川成都，而由其繼承人兩人於91年8月30日出
    具，渠等嗣於95年7月26日具函向臺北郵政信箱90251附5號
    營繕組（國防部空軍司令部）查詢，及於97年4月8日、97年
    6月1日函覆被上訴人時，均稱可否繼承羅昌錫改建之房地，
    並於97年12月26日來函要求被上訴人通知丙○○為他們辦理
    系爭房地遺產繼承事宜，可證羅昌錫繼承人不知系爭房地已
    出售並收取部分價金，被授權人丙○○亦未向羅昌錫繼承人
    敘明，任由上訴人逕予占住系爭房地，系爭買賣契約之真實
    性即令人質疑，亦不因羅昌錫繼承人嗣後出具切結承認系爭
    授權書事宜，即認丙○○具合法代理權，況按國軍老舊眷村
    改建條例第24條規定：「主管機關配售之住宅，除依法繼承
    者外，承購人自產權登記之日起未滿5年，不得自行將住宅
    及基地出售、出典、贈與或交換。前項禁止處分，於建築完
    工交屋後，由主管機關列冊囑託當地土地登記機關辦理土地
    所有權移轉登記及建築改良物所有權第1次登記時，並為禁
    止處分之限制登記。」，系爭買賣契約顯然違反上述禁止規
    定而無效，上訴人本件請求為無理由等語，資為抗辯。並答
    辯聲明：上訴駁回。
四、經查系爭房地為羅昌錫所有，羅昌錫於90年11月3日死亡後
    ，被上訴人為其法定遺產管理人，另空軍總司令部已將系爭
    房地交接由被上訴人管理，被上訴人於97年1月間辦妥遺產
    管理人登記，前案確定判決所稱停止條件業已成就，另上訴
    人所提出之系爭授權書上授權人簽名非羅昌錫親簽，但蓋用
    之印章為羅昌錫印鑑章，並附有印鑑證明等情，為兩造不爭
    執，並有系爭房地登記謄本、系爭授權書、印鑑證明、死亡
    公證書、臺灣臺北地方法院93年度家催字第369號裁定、前
    案確定裁判等影本可稽（見原審卷第12-13、42-43、21-27
    、29-37頁），堪信為真實。
五、上訴人主張伊與羅昌錫生前授與代理權之丙○○簽訂系爭買
    賣契約，並先行支付部分價金250萬元，被上訴人為羅昌錫
    遺產管理人，應依系爭買賣契約將如附表之土地及建物所有
    權移轉登記於上訴人等情，為被上訴人所否認，並以前揭情
    詞置辯。
  (一)按學說上所謂之「爭點效」，係指法院於確定判決理由中，
    對訴訟標的以外當事人所主張或抗辯之重要爭點，本於兩造
    辯論之結果所為之判斷結果，除有顯然違背法令，或當事人
    提出新訴訟資料足以推翻原判斷之情形外，於同一當事人間
    ，就與該重要爭點有關之他訴訟，不得再為相反之主張，法
    院亦不得作相異之判斷而言，其乃源於訴訟上之誠信原則及
    當事人公平之訴訟法理而來。是「爭點效」之適用，除理由
    之判斷具備「於同一當事人間」、「非顯然違背法令」及「
    當事人未提出新訴訟資料足以推翻原判斷」等條件外，必須
    該重要爭點，在前訴訟程序已列為足以影響判決結果之主要
    爭點，經兩造各為充分之舉證，一如訴訟標的極盡其攻擊、
    防禦之能事，並使當事人適當而完全之辯論，由法院為實質
    上之審理判斷，前後兩訴之標的利益大致相同者，始應由當
    事人就該事實之最終判斷，對與該重要爭點有關之他訴訟負
    結果責任，以符民事訴訟上之誠信原則（最高法院96年度台
    上字第307號裁判意旨參照）。經查：上訴人與羅昌錫簽訂
    系爭買賣契約，羅昌錫於上訴人補足未付價金後，且受准許
    可移轉時，應將系爭房地所有權移轉登記予上訴人等情，經
    前案確定判決列為兩造不爭執事實而信為真實，有原法院95
    年度訴字第8853號、本院96年度上字第215號判決可憑（見
    原審卷第30頁正、反面、第33頁），是關於訴外人丙○○是
    否獲有羅昌錫之授權簽訂系爭買賣契約出售系爭房地予上訴
    人，固為兩造於前開確定判決中未為爭執，惟觀諸前開確定
    判決所示（見原審卷第33-34頁），該訴訟兩造間為充分舉
    證並足以影響判決結果之重要爭點，應為系爭房地於93年4
    月23日移轉予羅昌錫時，因羅昌錫業已死亡而有登記無效之
    原因，上訴人可否依系爭買賣契約請求被上訴人移轉登記，
    及系爭買賣契約所附「承辦單位或依法令規定准許且可移轉
    所有權登記」之停止條件是否成就，難認兩造於該訴訟中已
    就訴外人丙○○是否獲有羅昌錫之授權簽訂系爭買賣契約之
    爭點為充分舉證、極盡攻擊、防禦之能事，並為適當而完全
    之辯論，則有關兩造間於本訴訟中就丙○○是否經合法授與
    代理權之爭點，有無爭點效之適用，實非無疑；況且被上訴
    人係因原法院依職權向台北縣新店市戶政事務所函查取得羅
    昌錫印鑑登記申請書及印鑑登記證明申請書影本之新訴訟資
    料，並援引該新訴訟資料上羅昌錫簽名與上訴人所提出系爭
    授權書上羅昌錫簽名不符為由，否認丙○○有權代理羅昌錫
    出售系爭房地等情，亦有臺北縣新店市戶政事務所函所檢附
    之羅昌錫印鑑登記申請書、印鑑登記證明申請書影本可憑（
    見原審卷第166-168頁），是揆諸前開意旨，有關兩造於本
    件爭執訴外人丙○○是否獲有羅昌錫授權簽訂系爭買賣契約
    之爭點，實無「爭點效」之適用，而應由本院為實體判斷。
    上訴人主張系爭授權書為前案確定判決訴訟程序中業已提出
    、羅昌錫印鑑登記申請書及印鑑登記證明申請書為該前案訴
    訟言詞辯論終結前即已存在之資料，均非新訴訟資料，本院
    就丙○○受羅昌錫合法授權簽訂系爭買賣契約之爭執，有爭
    點效之適用而受拘束，尚屬無據。
  (二)上訴人主張丙○○受羅昌錫授與代理權簽訂系爭買賣契約云
    云，並依民法第3條第1、2項規定、系爭授權書上蓋有羅昌
    錫印鑑章及羅昌錫之繼承人羅由瑞、羅由豫業已出具承認系
    爭買賣契約為真正之切結書為據。
    1.按代理權之授與，雖因本人向代理人為意思表示即生效力
      ，無須一定方式，但代理人代理本人與第三人為法律行為
      時，仍應就其代理權之存在為相當之證明，方足以資保護
      交易之安全（參照最高法院69年度台上字第2594號裁判要
      旨）；又依法律之規定，有使用文字之必要者，得不由本
      人自寫，但必須親自簽名。如有用印章代簽名者，其蓋章
      與簽名生同等之效力。民法第3條第1、2項定有明文。
    2.查系爭授權書內容記載：「茲證明前列授權書事項確經授
      權人羅昌錫之審閱，並同意後親自簽名，實屬無誤」（見
      原審卷第21頁），依該文義所示乃應由授權人親自簽名始
      生授與代理權之效力，並無民法第3條第2項以用印章代簽
      名之適用，而前開授權書羅昌錫之署名並非羅昌錫親簽，
      為兩造所不爭，則該僅蓋有羅昌錫印鑑章而無簽名之授權
      書是否即得證明羅昌錫業已向丙○○為授與代理權之意思
      表示，即非無疑。
    3.次查依系爭授權書所載授與代理權之日期為89年7月5日，
      參諸是日羅昌錫業已入境臺灣，並向戶政機關申請印鑑登
      記及印鑑證明，有內政部入出國及移民署函檢附之羅昌錫
      入出國日期證明書及台北縣新店市戶政事務所函檢附之羅
      昌錫印鑑登記申請書及印鑑登記證明申請書影本可憑（見
      本院卷第46-47、原審卷166-168頁），則羅昌錫並非不可
      依系爭授權書文義所載親自簽名其上以證明其對丙○○授
      與代理權；況且被上訴人抗辯羅昌錫印鑑證明之印章為羅
      昌錫郵政存簿局號台北75支000000-0帳號000000-0之通儲
      印鑑，經比對前開羅昌錫入出國日期證明書所示之入出境
      資料，及該郵政存簿之交易資料，顯示羅昌錫出境不在國
      內期間其郵政存簿仍有須蓋用該印鑑章始得為現金提領之
      交易，羅昌錫申請戶政機關為印鑑登記之印鑑章於其不在
      國內期間為他人持有中並使用等情，並提出該郵政存簿為
      憑（見本院卷第103、108-109頁），且為上訴人所不爭，
      是系爭授權書既無依該文義由羅昌錫簽名以證明代理權之
      授與，則該僅蓋有非由羅昌錫本人持有之印鑑章之系爭授
      權書實不足證明羅昌錫業已授與代理權予丙○○。
    4.再查上訴人提出為被上訴人不爭執其形式上真正之羅昌錫
      繼承人羅由瑞及羅由豫於99年5月7日出具之切結書（見本
      院卷第79頁）記載一羅昌錫確實於89年7月5日簽立授權書
      ，授權丙○○出售系爭房地；二丙○○確實於89年10月1
      日代理羅昌錫將系爭房地以450萬元出售於上訴人；三出
      售系爭房地之價金尚有200萬元未給付等語，乃羅由瑞、
      羅由豫固出具書面證明羅昌錫生前確實授權丙○○於89年
      10 月1日與上訴人簽訂系爭買賣契約出售系爭房地。然觀
      諸上訴人所提出四川省（2002）樂市證字第2099號公證書
      所公證由羅由瑞及羅由豫於91年8月30日出具之委託書，
      記載「委託人（即羅由瑞及羅由豫）為辦理領取羅昌錫亡
      故後之經濟權益手續，臺灣房屋之產權及其他所有遺產繼
      承事宜，特委託丙○○代為處理有關事項，…。委託人為
      辦理羅昌錫房屋遺產等涉臺手續，特委託丙○○先生為臺
      灣的合法代理人，全權代表向臺灣有關當局部門申請在臺
      的繼承權益等手續，…。」等語（見原審卷第181頁）；
      另被上訴人所提出為上訴人不爭執其真正之(1)羅由瑞及羅
      由豫95年7月26日出具寄送予臺北郵政90251附5號信箱營
      繕組（國防部空軍司令部）之書信記載「…但好景不長，
      父母相繼死亡。聽父母生前說："在臺北縣新店市○○里○
      鄰○○路700巷65號16樓有一套住房。"我兄弟（即羅由瑞
      及羅由豫）倆是否能繼承，…。」等語（見原審卷第197
      頁）；(2)羅由豫於97年4月8日出具寄送予被上訴人之書信
      記載：「…。聽父母生前說："在臺北縣新店市○○里○鄰
      ○○路700巷65號16樓有一住房改建中（此房屬父原住房
      改建），我父病故後限於條件，按臺灣法律我兄弟是否可
      以繼承？…父（羅昌錫）病故後，拜託我父親友丙○○…
      經四川東山市公證處公證後全權委託領取在台遺產…。」
      等語（見原審卷第199頁）；(3)羅由豫於97年6月1日出具
      寄送予被上訴人之書信記載「…我父在遺書中拜託臺灣人
      丙○○辦理羅昌錫在臺遺產，因此父亡後我兄弟拜託丙○
      ○辦理臺灣遺產經東山市公證處公證後發函臺灣…。我父
      生前說："在臺北縣新店市○○里○鄰○○路700巷65號16
      樓有一住房（此房屬父原住房改建），我父病故後限於條
      件，按臺灣法律我兄弟是否可以繼承，拜託貴處查辦。…
      」等語（見原審卷第201頁），是依前開羅由瑞及羅由豫
      於羅昌錫死亡後委由丙○○處理事務之委託書及嗣後逕向
      系爭房地之管理機關寄送之3紙書信內容可知，羅由瑞及
      羅由豫於97年6月1日以前因聽聞羅昌錫生前所述，僅知悉
      羅昌錫生前因改建擁有系爭房地，除委託丙○○辦理羅昌
      錫死亡後在臺遺產繼承事宜外，並積極向國防部空軍司令
      部、被上訴人探詢系爭房地之繼承問題，然均未見羅由瑞
      、羅由豫提及與辦理羅昌錫遺產繼承方式及繼承財產範圍
      、種類等有重大關係之系爭房地出售上訴人之事宜，迨上
      訴人請求被上訴人移轉系爭房地所有權之本件訴訟審理期
      間之99年5月7日，羅由瑞及羅由豫始出具切結書確認系爭
      房地為羅昌錫生前已授權丙○○出售予上訴人及該買賣價
      金、付款方式等細節經過，衡與常情不符，尚難認該切結
      書所載丙○○經羅昌錫事前授與代理權而出售系爭房地予
      上訴人之內容為真實。
    5.末參酌上訴人一再主張其因簽訂系爭買賣契約於89年9月5
      日提領現金220萬元並於89年10月1日簽約當日交付現金25
      0萬元予丙○○為該買賣價金云云，上訴人固提出其所有
      銀行帳戶於89年9月5日提領現金220萬元之台北國際商業
      銀行客戶歷史資料查詢明細表可憑（見本院卷第53頁）；
      然以臺灣金融機關到處林立方便存、提款之情況，上訴人
      焉有未將鉅額現款回存銀行反而自行保管甘冒失竊風險之
      理，則上訴人於89年9月5日所提領之現款是否即為支付系
      爭買賣契約之價款，實屬存疑；上訴人復未能舉證證明其
      於89年10月1日已交付250萬元價金予丙○○並由羅昌錫收
      取，亦難認丙○○業已合法代理羅昌錫簽訂系爭買賣契約
      。
    6.綜上，上訴人主張丙○○業已合法代理羅昌錫簽訂系爭買
      賣契約云云，自不足取。
  (三)上訴人再主張羅昌錫將印鑑章、印鑑證明書及空軍總司令部
    交屋通知單等文件交予丙○○，並將系爭房地交由丙○○交
    付上訴人，羅昌錫就系爭買賣契約亦應依民法第169條規定
    負表見代理責任云云。
    1.按由自己行為表示以代理權授與他人或知他人表示為其代
      理人而不為反對之表示者，對於第三人應負授權人之責任
      。但第三人明知其無代理權或可得而知者，不在此限，民
      法第169條定有明文。是以本人應負表見代理之責任，必
      須於該當法律行為發生前或後，有表見之事實存在，且該
      第三人係善意無過失者，始足當之（參照最高法院96年度
      台上字第1051號裁判意旨）。
    2.經查上訴人所提出上揭交屋文件「大鵬華城交屋點檢回報
      單」（見原審卷第211頁），上訴人主張其上亦有羅昌錫
      於房屋點交時之簽名等語（見原審卷第209頁），惟該回
      報單上之羅昌錫簽名與系爭授權書上之簽名明顯不符，應
      為上訴人與丙○○簽訂系爭買賣契約於審核相關文件時易
      於查悉，縱羅昌錫交付印鑑章、印鑑證明書及空軍總司令
      部交屋通知單等文件予丙○○，並將系爭房地交由丙○○
      交付上訴人，而有以自己行為表示以代理權授與丙○○之
      表見事實，因上訴人未能查悉丙○○所提出之相關文件羅
      昌錫簽名不符之疏失而非屬善意無過失之第三人，揆諸前
      開說明，羅昌錫就系爭買賣契約並不負表見代理之責，上
      訴人主張羅昌錫應負表見代理之責，自不足採。
六、綜上所述，上訴人既未能舉證證明丙○○合法代理羅昌錫簽
    訂系爭買賣契約，亦未能證明羅昌錫應負表見代理之責，從
    而，上訴人本於買賣契約之法律關係，請求被上訴人應將其
    所管理羅昌錫所有如附表之土地及建物所有權移轉登記於上
    訴人，為無理由，不應准許。原審為上訴人敗訴之判決，並
    無不合。上訴意旨指摘原判決不當，求予廢棄改判，為無理
    由，應予駁回。
七、兩造關於有無國軍老舊眷村改建條例之適用、可否為同時履
    行抗辯及其餘之攻擊、防禦方法、未經援用之證據，經本院
    斟酌後，認為均不足以影響本判決之結果，自無逐一詳予論
    駁之必要，併此敘明。
八、據上論結，本件上訴為無理由，依民事訴訟法第449條第1項
    、第78條，判決如主文。
中    華    民    國    99    年    9     月    23    日
                    民事第十八庭
                        審判長法  官  魏麗娟
                              法  官  黃明發
                              法  官  李媛媛
正本係照原本作成。
如不服本判決，應於收受送達後20日內向本院提出上訴書狀，其
未表明上訴理由者，應於提出上訴後20日內向本院補提理由書狀
（均須按他造當事人之人數附繕本）上訴時應提出委任律師或具
有律師資格之人之委任狀；委任有律師資格者，另應附具律師資
格證書及釋明委任人與受任人有民事訴訟法第466條之1第1項但
書或第2項（詳附註）所定關係之釋明文書影本。如委任律師提
起上訴者，應一併繳納上訴審裁判費。
中    華    民    國    99    年    9     月    24    日
                              書記官  李華安
附註：
民事訴訟法第466條之1（第1項、第2項）：
對於第二審判決上訴，上訴人應委任律師為訴訟代理人。但上訴
人或其他法定代理人具有律師資格者，不在此限。
上訴人之配偶、三親等內之血親、二親等內之姻親，或上訴人為
法人、中央或地方機關時，其所屬專任人員具有律師資格並經法
院認為適當者，亦得為第三審訴訟代理人。
附表：
土地：登記所有權人羅昌錫，坐落臺北縣新店市○○段126地號
      ，面積：3萬8,524.22平方公尺，權利範圍：10萬分之75
      之土地。
建物：登記所有權人羅昌錫，權利範圍全部，坐落臺北縣新店市
      ○○段3068建號，門牌號碼：臺北縣新店市○○路700巷6
      5號16樓，住家用、鋼筋混凝土造，16層，層次面積：87.
      43平方公尺，另附屬建物陽台面積：13.93平方公尺，花
      台面積：2.16平方公尺之建物（另含共用部分：(一)臺北縣
      新店市○○段3640建號，面積：1174.05平方公尺，權利
      範圍：10萬分之1465；(二)臺北縣新店市○○段3650建號，
      面積：6萬1,476.17平方公尺，權利範圍：10萬分之75；
      (三)臺北縣新店市○○段3651建號，面積：3,320.87平方公
      尺，權利範圍：1,280分之1）。

司法院資訊處製作；財團法人民間司法改革基金會備份。
